【裁判字號】    90,聲再,140
【裁判日期】    900822
【裁判案由】    背信等
【裁判全文】
臺灣高等法院臺南分院刑事裁定              九十年度聲再字第一四號  Ａ
      再審聲請人
      即受判決人  甲  ○  ○
      選任辯護人  蔡  信  章
右列聲請人因背信等案件，對於本院八十九年度上訴字第四六八號中華民國九十年三
月十五日確定判決（台灣嘉義地方法院八十七年度訴字第一七九號、台灣嘉義地方法
院檢察署八十六年度偵字第二八三六號、第六六０六號、第七二六一號、第七九０九
號），聲請再審，本院裁定如左：
      主      文
再審之聲請駁回。
      理      由
一、聲請意旨略以：原確定判決有重要證據漏未審酌及發現確實之新證據如下：
（一）台灣嘉義地方法院曾於八十九年六月九日以嘉院修刑字第０九一０五號函就農
      會信用部業務管理辦法第十條第一項前段之問題，函詢財政部金融局，經該局
      八十九年七月四日以台融局（三）第八九二一三六七六號函回復該院，該函略
      以：「‧‧‧二、農會信用部業務管理辦法第十條第一項前段，係限制借款人
      之資格，必須具有農會會員身份，並未限制擔保物提供人必須為會員。三、至
      於非農會會員利用會員身份貸款，以迴避前開第十條第一項之限制，在該會員
      同意配合辦理下，尚難據以認定違反上開規定。惟其經辦人員如事先知情，是
      否構成背信之刑事責任，應不以違反上開辦法第十條第一項規定為主要考量因
      素，而宜審究有無徵信不實致農會遭受損失之直接因果關係為斷」，然原判決
      卻以被告等明知系爭借款人為人頭而判定被告甲○○涉背信罪行，而未考量前
      揭金融局函中所強調之「有無徵信不實」之因素，查原判決既認定被告等均不
      知買賣契約為偽造，係爭林口鄉○○段之土地估價（徵信）兩億元非不可信，
      既已認定被告等之估價（徵信）並無不實，則依前揭金融局之函文，自不得以
      被告等明知系爭借款人為人頭而判定被告等有背信罪行，何況本案並無證據足
      認被告知悉系爭借款人為人頭，是以原判決就上述部分之事實認定顯有錯誤。
      而前揭金融局之函文，係於八十九年七月四日即已存在，而於原審法院九十年
      三月十五日判決後始行提出，故該函文應符合刑事訴訟法第四百二十條第一項
      第六款新證據之要件。
（二）次查現今台北市土地之公告現值與市價相若，此與台灣省土地之公告現值遠逾
      於市價者不同，原審背離經驗法則非僅未考量拍賣系爭土地後扣除土地增值稅
      之問題，且在無任何證據下遽爾憑空推定系爭文山區之土地公告現值必超過市
      價四成，顯違刑事訴訟法第一五四條之立法本旨。而系爭台北市文山區○○○
      ○段三六三地號之土地（現已改編為台北市○○區○○段四小段０一０八地號
      ）及台北市○○○段三六五之一地號之土地（現地號已改編為台北市○○區○
      ○段四小段０一０九地號），因係深處山區之不毛之地，雜草樹木叢生，土地
      上非僅有電基等危險措施，甚且有墓園等令人嫌惡之設施，又系爭土地交通不
      便，前後皆無出路，附近之土地又皆未開發，故經台北地院以八十八執正字第
      六四八二號於八十九年十月二十四日將系爭前揭二筆土地，以總價新台幣七千
      八百三十四萬元之底價進行拍賣，惟因地段太差且拍賣底價過高，故經特別拍
      賣程序仍無人應買，而系爭二筆土地原已有萬泰銀行設定有六千四百萬元之第
      一順位抵押權及殷武義設定有三千萬元之第二順位抵押權，縱使以前揭台北地
      院核定之底價新台幣七千八百三十四萬元順利拍出，其清償第二順位之殷武義
      債權尚且不足，又豈能如原審判決所云之農會至少可獲得三千萬元之清償呢？
      是原審無證據卻憑空推定犯罪事實，顯違刑事訴訟法第一五四條之規定。又原
      審認定拍賣係爭文山區之土地，東石農會至少可獲利三千萬元，唯依前揭台北
      市文山區○○○○段三六三、三六五之一地號之土地及台北地院之公函，若順
      利以底價七千八百三十四萬元拍出，東石鄉農會根本未受償分毫，更何況該次
      拍賣根本無人應買而流標，是以前揭台北地院之公函應與所謂確實之新證據相
      符，如經斟酌聲請人此部分當可受無罪之判決，足證原審所認定之拍賣係爭文
      山區土地至少可獲利三千萬元之事實顯有錯誤。
（三）原審所採認之系爭文山區二筆土地之抵押權設定契約書（偵查卷第一九一頁）
      與真正存留於地政事務所之抵押權設定契約書內容並不相同，故原審採證違法
      而有刑事訴訟法第三七九條第十項應於審判期日調查之證據而未予調查之違法
      ：查依聲請人自台北市古亭地政事務所調閱之資料中訂立契約人欄中係記載「
      義務人兼連帶債務人康瑞文」、「連帶債務人陳政議」，而原審偵查卷第一九
      一頁以下之資料則係記載「義務人兼債務人康瑞文」、「債務人陳政議」兩者
      顯有不同。查不動產物權之得喪變更係以登記為準，而本件正式登記之文件，
      並未記載（主）債務人為何人，亦即該文件中並未載明系爭不動產係擔保何人
      之債務，故本件系爭不動產之擔保對象並未確定。（按契約書中凡有記載連帶
      債務人（從債務人）者，依理自應有一（主）債務人之記載，如此方能得悉該
      連帶債務人係與何人連帶，如未記載（主）債務人者，則無法知悉該連帶債務
      人（從債務人）係與何人連帶，本案中康瑞文及陳政議於系爭抵押權契約中均
      記載為連帶債務人，則渠等二人究竟與何人連帶呢﹖是本件系爭文山區之土地
      並未載明其擔保之對象）職是，東石鄉農會應無權對系爭不動產行使抵押權，
      而系爭抵押權設定契約書第一條係載明「立抵押權設定契約書人（擔保物提供
      人）所供之本抵押物之擔保範圍包括債務人、擔保物供人對抵押權人東石鄉農
      會（以下簡稱貴會），擔保對  貴會現在（包括過去所負現在尚未清償）及將
      來所負之借款、票據、保證、開發國內信用狀、損害賠償以及其他一切債務：
      ：）」而本件中「義務人兼連帶債務人康瑞文」並非系爭東石鄉農會借款之保
      證人，而陳政議在本件抵押權設定契約書中係載明為「連帶債務人」而非「債
      務人」，故就契約之文字而言，系爭文山區之不動產並未擔保「連帶債務人」
      陳政議對東石鄉農會所負之保證債務，準此，東石鄉農會依法既不得拍賣系爭
      文山區之土地，則被告於債務人償還一千餘萬元所擬之拋棄第三順位抵押權之
      意見既係有利於東石鄉農會，被告何背信之有呢﹖是以前揭地政事務所存查留
      之真正抵押權設定契約書係於原審法院判決前未經提出，且於原審判決前即已
      存在，故應符合刑事訴訟法第四二○條第一項第六款之新證據之要件，蓋因該
      新證據如經斟酌，被告就此部分，當可受無罪之判決。
（四）經事後取得真正有關康瑞文將台北市文山區○○○段內小坑三六五及三六三地
      號二筆土地，設定第三順位最高限額抵押權一億五千萬元整抵押權與東石鄉農
      會之抵押權設定契約書，其上「權利人或義務人」欄內，康瑞文明載為「義務
      人兼連帶債務人」；陳政議為「連帶債務人」，則康瑞文與陳政義所負連帶責
      任之債務，必定是同一債務，應無庸疑。然陳政義與康瑞文並非東石鄉農會之
      共同借款人，其二人如何成為連帶債務人？其次，並非陳政義是借款人而康瑞
      文是連帶保證人，或康瑞文是借款人而陳政議是連帶保證人，其兩人如何又成
      為連帶債務人？再者陳政議固係本案二十一位借款之保證人，但康瑞文並非該
      二十一位借款人之連帶保證人，則康瑞文與陳政議又如何依民法第七百四十八
      條規定成為連帶債務人？足知系爭抵押權設定契約既明載康瑞文與陳政議均為
      連帶債務人，顯然不是擔保東石鄉農會對本案二十一位借款人之債權，則東石
      鄉農會同意拋棄該系爭抵押權，對東石鄉農並無致生實際損害之結果。職是姑
      不論被告甲○○就拋棄系爭抵押權乙事固無核定權僅有簽擬職責，且無圖利自
      己或第三人或損害本人之意圖，僅就拋棄系爭抵押權並未致生損害於東石鄉農
      會而言，亦無成立刑法第三百四十二條第一項背信罪之餘地。惟原審卻未於審
      判期日向台北市古亭地政事務所調取經依法登記之系爭抵押權設定契約書僅以
      未經依法登記之抵押權設定契約書為判決之依據，其判決顯有應於審判期日調
      查證據而未予調查之違法，且有刑事訴訟法第四百二十一條足生影響於判決之
      重要證據漏未審酌之違法。
（五）又被告曾於八十九年十一月十四日具狀請求原審調查系爭文山區之土地抵押權
      之設定情形，雖經原審於八十九年十一月二十八日於以八十九南分院敬刑首八
      十九上訴四六八八字第一九六六八號，嗣經台北市古亭地政事務所於八十九年
      十二月五日以北市古地三字第八九六一六二八五０號函回復原審：「‧‧‧依
      前揭土地登記簿查無他項權利登記」，惟原審就此重要證據非僅未提示與被告
      及辯護人等表示意見，竟任意推論東石鄉農會所拋棄者係第三順位抵押權，且
      東石鄉農會若行使該第三順位抵押權至少可獲利三千萬元以上之清償，豈不怪
      哉？蓋系爭土地既查無他項權利登記之情形，何以原審得知系爭土地之第二順
      位抵押權之權利人係殷武義？第三順位抵押權之權利人係東石鄉農會？又何以
      得知各該順位最高限額抵押權設定之金額究為若干呢？原審就此抵押權設定之
      情形（他項權利登記）等足生影響於判決之重要證據漏未審酌，且顯有應於審
      判期日調查證據而未予調查之違法。
（六）按農會信用部業務管理辦法第十條第一項規定：「農會信用部不得對非會員辦
      理貸款」；第十二條規定：「農會信用部辦理放款期限以短、中期為限。但資
      本支出及會員住宅之放款，最長不得超過二十年。農會信用部受託貸放款事項
      及經政府專案核定之放款及消費性貸款不在此限。」該第十二條係有關農會放
      款期限之規定，與農會信用部可否對非農會會員利用人頭戶貸款無關；而第十
      條僅規定不得對非會員貸款，並未明文禁止對會員充當人頭戶貸款，實無由該
      二條之規定推得農會信用部之放款承辦人員，如事先知悉非會員利用農會會員
      為人頭戶貸款之事實，依法均不得同意放款，否則即屬違法放款之結論。且民
      法第八百六十條制度設計，本既允許第三人提供擔保不動產為債務人擔保，顯
      見在辦理貸放款時，一般金融機構主要考慮係擔保品之價值可否確保債權，故
      農會信用部業務管理辦法第十條第一項規定，僅係限制借款人資格，必須具有
      農會會員身份，並未限制擔保物提供人必須為會員；至非農會會員利用會員身
      份貸款以迴避前開規定之限制，倘經該會員同意配合辦理下，尚難據以認定違
      反上開規定，惟其經辦人員如事先知情，是否構成背信之刑事責任，應不以違
      反上開辦法第十條第一項規定為主要考量因素，而宜審究有無徵信不實致農會
      遭受損失之直接因果關係為斷，已如上述，故農會信用部之放款承辦人於擔保
      品已足夠，且申請貸款之人亦為農會會員之情形下核准貸款，應已符合前開農
      會信用部管理辦法之規定，並無違背任務之情形，自難僅就因其先知悉貸款戶
      係人頭戶即遽認其違背任務，故原審遽而推論被告等應均明知借款人為系爭土
      地抵押借款二億之借款人頭等情而判定被告涉有背信罪嫌顯有未洽。
二、按刑事訴訟法第四百二十條第一項第六款所謂發現確實之新證據，固非以絕對不
    須經過調查程序為條件，但必須該項證據，事實審法院於判決前因未經發見，不
    及調查斟酌，至其後始行發見且須可認為確實足以動搖原確定判決而為受判決人
    有利之判決者而言，若判決前已經當事人提出或聲請調查之證據，經原法院捨棄
    不採或顯然不足以動搖原確定判決所憑證據者，即非該款所謂發見確實之新證據
    ，不得據為再審聲請之原因。又受判決人因對有利之主張為原審所不採，事後提
    出證明，以圖證實在原審前所為有利之主張為真實，據以聲請再審，該項證據既
    非判決後所發見，亦難憑以聲請再審，有最高法院二十八年抗字第八號及五十年
    台抗字第一○四號判例可資參照。又按不得上訴於第三審法院之案件，除刑事訴
    訟法第四百二十條規定外，其經第二審確定之有罪判決，如就足生影響於判決之
    重要證據漏未審酌者，亦得為受判決人之利益，聲請再審，固為刑事訴訟法第四
    百二十一條所明文規定，惟所謂就足生影響於判決之重要證據漏未審酌者，係指
    該證據於案情有重要關係且未經審酌者而言，如證據業經法院本其自由心證予以
    取捨及判斷，僅係對此持相異評價，即不能以此為由聲請再審。
三、經查：再審聲請人於聲請意旨（一）中以原判決未考量前揭財政部金融局之函文
    中所稱之「有無徵信不實」之因素，逕以被告等明知系爭借款人為人頭而判定被
    告甲○○涉背信罪行，其事實認定顯有錯誤，而前揭金融局之函文，係於八十九
    年七月四日即已存在，至原審法院九十年三月十五日判決後始行提出，故該函文
    應符合刑事訴訟法第四百二十條第一項第六款新證據之要件云云。但查，共犯林
    水樹、蔡定國、蔡燈典分別取得名義上借款人李世仁等二十人之證件資料，充作
    貸款人頭後，並未依照正常申貸案件之程序「逐筆」由具備農會會員資格如李世
    仁等二十人之「借款人」於申貸時檢具用以擔保之土地、房屋等不動產相關資料
    ，供東石農會徵信、對保承辦人即被告吳翠玫、鄭雅玢調查後製作徵信調查評估
    抵押品價值，核定放款金額之程序辦理，反係由共犯蔡定國將不具東石農會會員
    資格之實際借款人被告陳政議所提出用以擔保如二十一筆借款之土地買賣契約書
    、所有權狀等相關資料持交承辦人員，進行估價，再由具東石農會會員資格之李
    世仁等二十人擔任名義上之借款人頭，故未實際進行徵信及審查工作。是被告吳
    翠玫、鄭雅玢、劉鳳美、甲○○於承辦、審核二十一筆申貸案件時，應均明知如
    李世仁等二十人之借款人均係共犯蔡定國、蔡燈典、林水樹所安排，以協助不具
    東石農會會員資格之被告陳政議以上開土地抵押借款二億元之借款人頭，至為顯
    然。況依規定非農會會員不得向農會貸款，且辦理放款時，如事先知悉會員充當
    其他非會員之貸款人頭時，縱使有提供足額之擔保品，亦不得放款，且每名會員
    貸款額度不得超過一千萬元，以分散貸款風險，被告甲○○等人明知及此，竟仍
    與予貸款，自有違背農會之利益。是原確定判決既已於理由欄壹、二、（二）對
    於本件被告之犯罪事實，已詳加調查，並就得心證之理由論綦詳，再則，一般
    行政機關之法律判斷對法院並無拘束力，法院雖可採其評定供為參考，但仍應依
    法自行調查事實獨立判斷，並非必能據以動搖原確定判決依其他證據資料所認定
    之事實而改為有利於聲請人之認定。況聲請人所引之台灣嘉義地方法院八十八年
    度上訴字第三六八號刑事判決所採之理由，亦業經本院以八十九年上訴字第八五
    四號刑事判決撤銷改判在案。是聲請人此部分聲請意旨，與確實新證據之含義不
    符，難以為有利於再審聲請人之認定。至聲請意旨（二）、（四）所指，業據原
    確定判決於理由欄四中，對被告陳政議、甲○○有塗銷追加設定之抵押權，共同
    背信部分之犯罪事實，已詳加調查，並就得心證之理由論綦詳，是該證據或係
    於判決前已經當事人提出或聲請調查之證據，或業已經法院本其自由心證予以取
    捨及判斷，此部分聲請意旨僅係對此持相異評價，即不能以此為由聲請再審。
四、又按再審係對於確定判決，以其認定事實不當為理由，向原審法院聲明不服之救
    濟方法，如對於確定判決以其有違背法令為理由聲明不服，則應以非常上訴為其
    救濟方法。本件聲請人認原確定判決以上開有瑕疵之證據遽為聲請人有罪之認定
    ，有違經驗法則，縱令屬實，亦屬判決是否違背法令，得否提起非常上訴之問題
    （參照最高法院二十六年二十六年渝上字第八號判例意旨），聲請人據以聲請再
    審，應無理由。至原確定判決縱有應於審判期日調查之證據而未予調查之違法，
    亦係屬最高檢察署檢察總長提起非常上訴問題，並非刑事訴訟法第四百二十條第
    一項第二款、第六款或第四百二十一條所規定之聲請再審事由。
五、綜上所述，聲請人右揭聲請再審事由，核與刑事訴訟法第四百二十條第一項第六
    款及第四百二十一條之再審要件不合，聲請人之聲請再審，難認為有理由，應予
    駁回。
據上論斷，應依刑事訴訟法第四百三十四條第一項，裁定如主文。
中    華    民    國      九十      年      八      月      二十二      日
                                  臺灣高等法院臺南分院刑事第六庭
                                      審判長法官  楊    明    章
                                            法官  顏    基    典
                                            法官  徐    宏    志
右正本證明與原本無異。
不得抗告。
                                      法院書記官  李    梅    菊
中    華    民    國      九十      年      八      月      二十四      日


司法院資訊處製作；財團法人民間司法改革基金會備份。
